【裁判字號】    91,訴,266
【裁判日期】    920501
【裁判案由】    家暴妨害自由等
【裁判全文】
臺灣桃園地方法院刑事判決                          九十一年度訴字第二六六號
    公  訴  人  臺灣桃園地方法院檢察署檢察官
    被      告  戊○○
右列被告因家庭暴力罪之妨害自由等案件，經檢察官提起公訴（九十年度偵字第一九
一六三號、九十年度偵字第二０六二四號），本院判決如左：
    主  文
戊○○共同以非法方法，剝奪人之行動自由，處有期徒刑肆月，如易科罰金以佰元
折算壹日。
被訴竊盜部分無罪。
    事  實
一、戊○○前於民國八十九年間因恐嚇等案件，經本院於九十年十月四日以九十年度
    易字第六九二號判處應執行拘役五十日（其中毀損部分判拘役三十日，恐嚇部分
    亦判拘役三十日）在案，雖不構成累犯。詎仍不知悔改，復於九十年九月二十八
    日十四時許，在桃園縣楊梅鎮偶遇前妻甲○○（二人於八十八年六月間公證結婚
    ，旋於翌年元月離婚，有家庭暴力防治法所稱家庭成員關係），竟與同行姓名年
    籍不詳之成年男子一名（起訴書誤載為二名），共同基於妨害他人行動自由權利
    之犯意聯絡，由戊○○將甲○○強行押入該男子所駕駛車號不詳之白色自用小客
    車內，而剝奪其行動自由，隨即將之載至甲○○所有、惟由戊○○占用之桃園縣
    楊梅鎮○○街六０巷七號三樓住處，該名男子先行離去後，戊○○即藉詞甲○○
    結婚時曾經花用其金錢為由，強迫甲○○簽發金額新台幣（下同）十萬元之本票
    一紙，及簽訂上開房屋之租賃契約書，遭甲○○拒絕後，戊○○遂動手毆打甲○○，致其受有頭部挫傷、臉部挫傷、雙臂挫瘀傷及胸部挫瘀傷等之傷害（傷害部
    分，業據告訴人於本院審理時撤回告訴），迫使甲○○簽發本票及簽立租賃契約
    書（均未扣案）而行無義務之事，嗣因甲○○乘隙通知其弟丁○○報警，經丁○○帶同警員於同日二十時三十分許趕赴上址搭救後，始行脫困。
二、案經甲○○訴由桃園縣警察局楊梅分局移送台灣桃園地方法院檢察署檢察官偵查
    起訴。
    理  由
壹、有罪部分：
一、訊據被告戊○○固坦承有於右揭時地出手毆打被害人甲○○成傷之事實，惟矢口
    否認有何妨害自由之犯行，辯稱：伊與甲○○離婚後仍於桃園縣楊梅鎮○○街六
    ０巷七號三樓同居，案發當日甲○○在湖山街某處打麻將，經伊半哄半騙後，才
    用機車將其載回住處，再請被害人電話通知其弟丁○○前來處理，絕未夥同他人
    強押被害人上車，至湖山街住處後亦未找友人到場助勢，或載其外出打公用電話
    ，否則被害人自可乘伊下車時乘機逃逸云云。經查：右揭犯罪事實，迭據證人即
    被害人甲○○於警偵訊及本院審理時指訴歷歷，並經證人即被害人之弟丁○○到
    庭證述：案發當日傍晚約六時許，接獲被害人電話，告知其當日下午在楊梅街上
    被戊○○抓到，並被押至楊梅湖山街家中，要伊前往相救，伊即從內壢出發，在
    趕赴楊梅途中，又接獲被害人來電，要伊小心，因為被告尚有二名朋友在場，且
    被告有帶槍，伊打電話給上湖派出所，說被告身上有帶槍，該派出所即派三名警
    員隨伊至湖山街住處，經警員表明身分之後被告才開門，被害人則躲在房間內，
    地上亂七八糟，在客廳桌上有看到一張本票及房屋租賃契約書，被害人當時身上
    有傷等語綦詳，而被害人確因被告之毆打，致受有頭部挫傷、臉部挫傷、雙臂挫
    瘀傷及胸部挫瘀傷等之傷害，亦有天晟醫院出具之診斷證明書一紙在卷可稽，佐
    以被告亦自承其要被害人回湖山街住處時，被害人不肯，故當場有動手毆打被害
    人等語在卷（參見本院九十一年七月十六日審理筆錄），足見被害人與被告同回
    湖山街住處，顯非出於自願，至為灼然，再參以案發期間非值深夜，且被害人之
    父母、兄弟即居住於同縣境內之中壢市、八德市等處，非無棲身之地，是其於湖
    山街住處遭被告暴力相向後，若非行動受制，豈有滯留該處而不自行離去，反一
    再催促其弟前來相救之理，足徵證人甲○○、丁○○前揭指訴，與事理相合，應
    非虛構。至被告雖一再辯稱：係自湖山街五十八巷五樓將正在該處打麻將之被害
    人以機車載回云云，然迄本件言詞辯論終結前，竟未能提供該處詳細住址及在場
    目睹之證人，以供本院查明其真偽，所辯自難採信。另證人即被告之女乙○○到
    庭雖指稱：當天伊在現場云云，然此不惟為證人甲○○、丁○○所一致否認，且
    其供稱當日並未見到場處理之員警及證人丁○○等人，亦與實際經過有別，所指
    當日在場一事，顯非實在，其證詞自不足作為本件判斷之基礎，附此敘明。綜上
    所述，本件事證已臻明確，被告犯行堪以認定，應依法論科。
二、核被告戊○○所為，係犯刑法第三百零二條第一項之妨害自由罪。本件被害人甲○○係被告之前妻，二人有家庭暴力防治法第三條第一款所定之家庭成員關係，
    被告故意實施家庭暴力行為，其行為屬同法第二條第二項之家庭暴力罪。而被告
    於非法剝奪被害人行動自由期間，另迫使被害人甲○○本票及房屋租賃契約書，
    使被害人行無義務之事，雖亦合於刑法第三百零四條第一項強制罪之犯罪構成要
    件，惟按刑法第三百零二條之妨害自由罪，係妨害他人自由之概括規定，故行為
    人具有一定之目的，以非法方法剝奪人之行動自由者，除法律別有處罰較重之規
    定，應適用各該規定處斷外，如以使人行無義務之事，或妨害人行使權利為目的
    ，而其強暴脅迫復已達於剝奪人行動自由之程度，即祇成立本罪，不應再依同法
    第三百零四條論處，誠以此項使人行無義務之事，或妨害人行使權利之低度行為
    ，應為剝奪人之行動自由之高度行為所吸收，不能以其目的係在使人行無義務之
    事或妨害人行使權利，認為係觸犯刑法第三百零二條第一項及第三百零四條第一
    項之二罪名，依同法第五十五條從一重處斷（最高法院二十九年上字第二三五九
    號判例參照）。查本件被告剝奪被害人甲○○行動自由之目的，無非係為使被害
    人行上開無義務之事，依上開說明，其使人行無義務之事之低度行為，應為剝奪
    人行動自由之高度行為所吸收，不另論以刑法第三百零四條之罪。公訴人認被告
    另犯刑法第三百零四條之罪，並與刑法第三百零二條罪間有牽連關係，容有誤會
    。又被告與該不詳姓名之成年男子間，就上開犯行，有犯意之聯絡及行為之分擔
    ，應依共同正犯論。爰審酌被告之素行、犯罪之動機、目的、手段、所生損害非
    輕，且於犯罪後猶飾詞卸責，顯無悔意等一切情狀，量處如主文所示之刑，並諭
    知易科罰金之折算標準，以資懲儆。
三、另公訴人認被告戊○○涉犯刑法第二百七十七條第一項傷害罪嫌部分，依同法第
    二百八十七條前段規定，須告訴乃論，茲據告訴人甲○○於本院九十一年十月二
    十二日審理時當庭撤回告訴（本院當日審判筆錄參照），本應就其被訴傷害部分
    諭知不受理之判決，然因公訴意旨認此部分行為，與前開論罪科刑部分有牽連犯
    之裁判上一罪關係，故不另為不受理判決之諭知，附此敘明。
貳、無罪部分：
一、至公訴意旨另以：緣於八十八年六月間被告戊○○與甲○○二人公證結婚，旋即
    於翌年元月離婚（惟因甲○○時與家人疏於往來，而未告知二人結婚一事，致其
    家人皆不知渠等曾有婚姻關係），戊○○因而知悉甲○○之母湯富美所有車牌號
    碼ＳＦＫ─五０八號機車，放置於桃園縣楊梅鎮○○路、光前街口即楊梅火車站
    前，竟意圖為自己不法之所有，於八十九年十二月間某日，以自備之鑰匙，竊取
    該部機車，得手後供為交通工具使用。嗣於九十年十一月八日下午三時許，戊○○駕駛該部機車，行經同鎮○○街、新城路口處時，為警查獲。因認被告涉犯刑
    法第三百二十條第一項之竊盜罪嫌。
二、按犯罪事實應依證據認定之，無證據不得推定其犯罪事實。又不能證明被告犯罪
    者，應諭知無罪之判決，刑事訴訟法第一百五十四條、第三百零一條第一項分別
    定有明文。次按事實之認定，應憑證據，如未能發現相當證據，或證據不足以證
    明，自不能以推測或擬制之方法，為裁判基礎（最高法院四十年台上字第八六號
    判例參照）。又認定犯罪事實，所憑之證據，雖不以直接證據為限，間接證據亦
    包括在內，然無論直接或間接證據，其為訴訟上之證明，須於通常一般之人均不
    致於有所懷疑，而得確信其為真實之程度者，始得據之為有罪之認定，倘其證明
    尚未達到此一程度，而有合理性懷疑之存在時，即無從為有罪之認定，此亦有最
    高法院七十六年台上字第四九八六號判例可資參照。
三、訊據被告戊○○固坦認於右揭時、地駕駛車號ＳＦＫ─五０八號輕型機車，為警
    查獲之事實不諱，惟堅決否認有何竊盜之犯行，辯稱：該機車係甲○○借伊使用
    ，並非竊盜而來等語。而公訴人認被告涉犯上開罪嫌，無非係以告訴人湯富美之
    指訴，及證人甲○○、丙○○、丁○○之供證為其論據，然細繹告訴人湯富美、
    ，及證人丙○○、丁○○所述，均僅指稱該機車於何時地遭竊，及被告事後仍否
    認使用該車而已，實則未目擊被告有何竊盜之行為，是僅憑其等證詞，自難遽採
    為被告有罪之認定，況證人甲○○於本院審理時亦不諱言：離婚前確與被告共同
    使用該車，經本院當庭提示扣案被告用以啟動機車之鑰匙一把，令其辨識結果，
    復直承該原廠鑰匙係伊所交付，雖一再否認離婚後有同意被告使用，指稱：離婚
    機車即停放楊梅火車站供其父丙○○騎用，曾要求被告返還原廠鑰匙，但為被告
    所拒，亦不知被告有騎用該機車云云，然此不僅被告所否認，且被告於九十年九
    月二十八日非法剝奪湯詠如行動自由期間，曾以該機車搭載其外出打電話一事，
    亦為證人湯詠如所供認（參見本院九十一年九月十六日審判筆錄），倘該機車確
    遭被告竊用，該證人於丁○○同日二十時三十分許，帶同警員前來搭救之際，豈
    有不一併訴警究辦之理，顯與常情有違，反足佐證被告所辯：該機車係湯詠如借
    伊使用等語，尚非全然無據，是依現存證據，尚難認在客觀上已達於通常一般人
    均不致於有所懷疑，而得確信被告確曾犯罪之程度。此外復查無積極證據足認被
    告有何公訴人所指之竊盜犯行，揆諸前揭說明，自應為被告無罪之諭知，以昭審
    慎。
據上論斷，應依刑事訴訟法第二百九十九條第一項前段、第三百零一條第一項，刑法
第二十八條、第三百零二條第一項、第四十一條第一項前段，罰金罰鍰提高標準條例
第一條前段、第二條，判決如主文。
本案經檢察官林鈺雄到庭執行職務。
中      華      民      國    九十二    年      五      月      一      日
                                臺灣桃園地方法院刑事第五庭
                                    法  官    丁  俊  成
右正本證明與原本無異。
如不服本判決，應於判決送達後十日內向本院提出上訴狀( 應附繕本 )，上訴於臺灣
高等法院。
                                    書記官    簡  慧  瑛
中      華      民      國    九十二    年      五      月      五      日
附錄本案論罪科刑依據之法條：
刑法第三百零二條：
私行拘禁或以其他非法方法，剝奪人之行動自由者，處五年以下有期徒刑、拘役或三
百元以下罰金。
因而致人於死者，處無期徒刑或七年以上有期徒刑，致重傷者，處三年以上十年以下
有期徒刑。
第一項之未遂犯罰之。


司法院資訊處製作；財團法人民間司法改革基金會備份。
